ACORDAO-COMPLETO-2353360

ACÓRDÃO 4319/2019 ATA 19/2019 - PRIMEIRA CÂMARA

VISTOS, relatados e discutidos estes autos de tomada de contas especial (TCE) instaurada pelo Ministério da Cultura (MinC) em razão da omissão no dever de prestar contas dos recursos federais transferidos por força do Convênio 389/2007 (SIAFI: 621635) , celebrado entre aquele Ministério e a entidade Argonautas Ambientalistas da Amazônia, pessoa jurídica de direito privado, sem fins lucrativos;
ACORDAM os Ministros do Tribunal de Contas da União, reunidos em sessão de Primeira Câmara, ante as razões expostas pelo Relator, em:
9.1. julgar irregulares as contas dos Srs. Rafael Caldeira Magalhães, CPF XXX.518.602-XX, Waldir Araújo Cardoso, CPF XXX.557.492-XX, Antonio Nilton Rodrigues Silva, CPF XXX.124.992-XX, Carlos Eduardo de Souza Siqueira, CPF XXX.403.602-XX, Lucivaldo Baia Costa, CPF XXX.633.802-XX, Marcello Augusto da Costa Aponte, CPF XXX.977.603-XX, e da entidade Argonautas Ambientalistas da Amazônia, CNPJ 02.394.180/0001-69, com fundamento nos arts. 1º, inciso I, 16, inciso III, alínea "b", da Lei 8.443/1992, c/c com os arts. 1º, inciso I, 209, inciso II, e 214, inciso III, do RI/TCU; 
9.2. condenar solidariamente os responsáveis mencionados no subitem anterior, com fundamento no art. 19, caput, e 23, inciso III, da Lei 8.443/1992, c/c o art. 210 do Regimento Interno do TCU, ao pagamento das importâncias a seguir especificadas e fixando-lhes o prazo de 15 dias a contar das notificações para que comprovem perante este Tribunal, em respeito ao art. 214, inciso III, alínea "a", do RI/TCU, o recolhimento da dívida aos cofres do Tesouro Nacional, atualizadas monetariamente e acrescidas de juros de mora calculados a partir das datas indicadas até a data do efetivo recolhimento e com o abatimento de valores acaso já satisfeitos, nos termos da legislação vigente:
	VALOR ORIGINAL
	DATA DA OCORRÊNCIA
	DÉBITO/CREDITO

	R$ 2.000,00
	6/5/2008
	Débito

	R$ 925,50
	27/5/2008
	Débito

	R$ 4.550,00
	29/5/2008
	Débito

	R$ 59,95
	3/7/2008
	Débito

	R$ 150,00
	30/7/2008
	Débito

	R$ 1.000,00
	5/8/2008
	Débito

	R$ 250,00
	20/10/2008
	Débito

	R$ 560,00
	24/11/2008
	Débito

	R$ 500,00
	14/1/2009
	Débito

	R$ 500,00
	15/1/2009
	Débito

	R$ 5.000,00
	19/1/2009
	Débito

	R$ 500,00
	20/1/2009
	Débito

	R$ 100,00
	6/2/2009
	Débito

	R$ 1.000,00
	9/2/2009
	Débito

	R$ 800,00
	2/3/2009
	Débito

	R$ 400,00
	3/3/2009
	Débito

	R$ 70,00
	16/3/2009
	Débito

	R$ 250,00
	17/3/2009
	Débito

	R$ 2.400,00
	30/3/2009
	Débito

	R$ 500,00
	31/3/2009
	Débito

	R$ 1.000,00
	3/4/2009
	Débito

	R$ 3.000,00
	8/4/2009
	Débito

	R$ 800,00
	13/4/2009
	Débito

	R$ 1.000,00
	14/4/2009
	Débito

	R$ 1.296,46
	15/4/2009
	Débito

	R$ 1.314,39
	29/4/2009
	Débito

9.3. julgar regulares as contas dos Srs. Luã Gabriel dos Santos, CPF XXX.111.032-XX, e José Maria Reis e Souza Junior, CPF XXX.055.202-XX, com fundamento nos artigos 1º, inciso I, 16, inciso I, 17 e 23, inciso I, da Lei 8.443/1992, c/c os artigos 1º, inciso I, 207 e 214, inciso I, do RI/TCU, dando-se quitação plena aos responsáveis;
9.4. aplicar, com fundamento no art. 57 da Lei 8.443/1992, c/c o art. 267 do RI/TCU, multa individual no valor de R$ 3.000,00 (três mil reais) aos Srs. Rafael Caldeira Magalhães, CPF XXX.518.602-XX, Waldir Araújo Cardoso, CPF XXX.557.492-XX, Antonio Nilton Rodrigues Silva, CPF XXX.124.992-XX, Carlos Eduardo de Souza Siqueira, CPF XXX.403.602-XX, Lucivaldo Baia Costa, CPF XXX.633.802-XX, Marcello Augusto da Costa Aponte, CPF XXX.977.603-XX, e à entidade Argonautas Ambientalistas da Amazônia, CNPJ 02.394.180/0001-69, fixando o prazo de 15 dias, a partir da notificação, para que, nos termos do art. 214, inciso III, alínea "a", do RI/TCU, comprovem perante este Tribunal o recolhimento aos cofres do Tesouro Nacional do valor atualizado monetariamente desde a data do acórdão até a data do efetivo recolhimento, se for pago após o vencimento, na forma da legislação em vigor;
9.5. autorizar, desde logo, a cobrança judicial das dívidas nos termos do art. 28, inciso II, da Lei 8.443/1992 c/c o art. 219, inciso II, do RI/TCU, caso não atendidas as notificações;
9.6. autorizar, desde logo, caso solicitado e o processo não tenha sido remetido para cobrança judicial, o pagamento das dívidas em até 36 (trinta e seis) parcelas mensais e consecutivas, nos termos do art. 26 da Lei 8.443/1992, c/c o art. 217 do Regimento Interno/TCU, fixando-se o vencimento da primeira parcela em 15 (quinze) dias, a contar do recebimento da notificação, e o das demais a cada mês, devendo incidir sobre cada valor mensal os correspondentes acréscimos legais, na forma prevista na legislação em vigor, sem prejuízo de alertar os responsáveis de que a falta de comprovação do recolhimento de qualquer parcela implicará o vencimento antecipado do saldo devedor;
9.7. dar ciência desta deliberação ao Procurador-Chefe da Procuradoria da República no Pará, nos termos do § 3º do art. 16 da Lei 8.443/1992, c/c o § 7º do art. 209 do RI/TCU, para adoção das medidas que entender cabíveis.

Tomada de contas especial instaurada em razão da omissão no dever de prestar contas dos recursos federais transferidos por força de Convênio, que tinha por objeto a implementação do projeto "Rede Amazônia de Protagonismo Juvenil".

Primeira Câmara

Entidades do Estado do Amazonas - Argonautas Ambientalistas da Amazônia.

3. Interessados/Responsáveis:
3.1. Interessado: Ministério da Cultura (extinta).
3.2. Responsáveis: Antônio Nilton Rodrigues Silva (XXX.124.992-XX); Argonautas Ambientalistas da Amazônia (02.394.180/0001-69); Carlos Eduardo de Souza Siqueira (XXX.403.602-XX); Jose Maria Reis e Souza Junior (XXX.055.202-XX); Lua Gabriel dos Santos (XXX.111.032-XX); Lucivaldo Baia Costa (XXX.633.802-XX); Marcello Augusto da Costa Aponte (XXX.977.603-XX); Rafael Caldeira Magalhães (XXX.518.602-XX); Waldir Araujo Cardoso (XXX.557.492-XX).

13.1. Ministros presentes: Benjamin Zymler (na Presidência), Bruno Dantas e Vital do Rêgo (Relator).
13.2. Ministro-Substituto presente: Weder de Oliveira.

ACORDAO-COMPLETO-2471507

Acórdão 3086/2022 - Primeira Câmara

VITAL DO RÊGO

Em apreciação, tomada de contas especial (TCE) instaurada pelo Ministério da Cultura (MinC) em razão da omissão no dever de prestar contas dos recursos federais transferidos por força do Convênio 389/2007 (SIAFI: 621635) , celebrado entre aquele Ministério e a entidade Argonautas Ambientalistas da Amazônia (CNPJ 02.394.180/0001-69) , pessoa jurídica de direito privado, sem fins lucrativos, com sede em Belém/PA.
Referido ajuste, com vigência de 28/12/2007 a 25/4/2010, tinha por objetivo a implementação do projeto "Rede Amazônia de Protagonismo Juvenil". Tal projeto consistia em realizar ações de protagonismo juvenil e empreendedorismo social, na perspectiva do desenvolvimento local, nos estados do Pará e Amapá. Os recursos, sendo R$ 400.000,00 de repasses federais e R$ 100.000,00 de contrapartida da Argonautas, seriam executados em ações relacionadas a diagnósticos, oficinas, criação e manutenção do portal da juventude, e aquisição de equipamentos e mobiliários.
Em instruções iniciais, a então Secretaria de Controle Externo no Estado do Pará (Secex/PA) propôs a realização de citação solidária dos dirigentes da entidade, Srs. Rafael Caldeira Magalhães (CPF: XXX.518.602-XX) e Antonio Nilton Rodrigues da Silva (CPF: XXX.124.992-XX) , bem como, por força das atribuições estatutárias, dos demais membros do Conselho Gestor da entidade e também gestores, Srs. Carlos Eduardo de Souza Siqueira (CPF: XXX.403.602-XX) , Waldir Araújo Cardoso (CPF: XXX.557.492-XX) , Luã Gabriel dos Santos (CPF: XXX.111.032-XX) , Marcello Augusto da Costa Aponte (CPF: XXX.977.603-XX) , Lucivaldo Baia Costa (CPF: XXX.633.802-XX) e José Maria Reis e Souza Júnior (CPF: XXX.055.202-XX) , bem como da própria entidade Argonauta, em razão da não comprovação da aplicação dos recursos do referido pacto tendo em vista a ausência de apresentação da prestação de contas. 
As alegações de defesa foram apresentadas por todos os citados (peças 61 a 69) . Em face da nova documentação acostada pelo Sr. Antonio Nilton Rodrigues da Silva, a título de prestação de contas, foi realizada diligência à Secretaria Executiva do MinC para que ela se manifestasse acerca dessa documentação.
Em novo pronunciamento acerca das contas apresentadas (peça 93) , o órgão concedente encaminhou a esta Corte de Contas a análise da documentação correspondente, na qual concluiu pela aprovação de R$ 289.661,66 e reprovação de R$ 110.338,34.
Em instrução de mérito de peça 95, a Secex/PA pugnou pela rejeição parcial das alegações de defesa, julgamento pela irregularidade das contas de todos os responsáveis arrolados, a exceção do Sr. Luã Gabriel dos Santos, com a condenação solidária em débito no valor de R$ 40.358,34 e aplicação das multas previstas nos artigos 57 e 58 da Lei 8.443/1992. A unidade instrutiva entendeu não haver irregularidade no gasto do valor de R$ 69.980,00, na medida em que a simples constatação de que não foi realizada cotação prévia dos produtos e serviços adquiridos, em afronta ao art. 11 do Decreto 6.170/2007, sem a indicação do dano ao erário correspondente, não seria suficiente para responsabilização pelo respectivo débito, mas ensejaria a aplicação da multa prevista no art. 58, inciso II, da Lei 8.443/1992.
O MPTCU, em parecer acostado à peça 98, concordou parcialmente com a proposta da unidade técnica. Sugeriu a exclusão do débito de R$ 751,90, referentes às despesas bancárias, bem como a exclusão da aplicação da multa prevista no art. 58 da Lei 8.443/1992. Esclareceu, na oportunidade, que a omissão observada já estaria sendo apenada com aplicação da multa do art. 57, na medida em que o débito remanescente decorreu da ausência de comprovação de despesas, efeito da própria omissão.
Em Despacho de peça 99, verifiquei ter remanescido o débito de R$ 39.606,44, correspondente a (i) R$ 37.780,64 referentes a despesas não comprovadas com documentos fiscais ou recibos (quadro à peça 93, p. 4) ; (ii) R$ 1.765,85 referentes a não comprovação integral das despesas pagas por meio dos cheques relacionados no quadro à peça 93, p. 5-7, e item 3.3.2. à peça 93, p.7; (iii) R$ 59,95 pertinentes à diferença verificada entre o cheque nº 850041 e o comprovante de despesa, conforme detalhado no item 3.4 à peça 93, p. 7.
Em razão da natureza desses débitos, que difere daquele que motivou as citações originais, relacionado à omissão do dever de prestar contas, determinei a realização de nova citação dos responsáveis para que apresentassem suas alegações de defesa em razão das irregularidades ora caracterizadas. 
Vale dizer que as citações realizadas já consignavam o valor correto do débito de R$ 29.926,30 (sendo R$ 28.100,50 relativos a ausência de documentos fiscais ou recibos aptos a comprovar as despesas realizadas, conforme se verifica do quadro à peça 93, p. 4; R$ 1.765,85 referentes a não comprovação integral das despesas pagas por meio dos cheques relacionados no quadro à peça 93, p. 5-7; e R$ 59,95 pertinentes à diferença verificada entre o cheque nº 850041 e o comprovante de despesa, conforme detalhado no item 3.4 à peça 93, p. 7) , e não o valor de R$ 39.606,44 a que fiz referência em meu Despacho de peça 99.
Os Srs. José Maria Reis e Souza Júnior, Rafael Caldeira Magalhães e Waldir Araújo Cardoso apresentaram defesa. A entidade Argonautas, devidamente citada, permaneceu silente. Os Srs. Antonio Nilton Rodrigues Silva, Carlos Eduardo de Souza Siqueira, Lucivaldo Baia Costa e Marcello Augusto da Costa Aponte, apesar de citados nesta ocasião, também deixaram de apresentar defesa, cabendo o registro de que já apresentaram suas alegações defesas em ocasiões anteriores, cuja análises pela Secex/PA culminaram com proposta de rejeição, nos termos da instrução de peça 95. 
Após analisar a documentação apresentada bem como aquela constante dos autos, a Secretaria de Controle Externo de Tomada de Contas Especial (SecexTCE) , elaborou a seguinte instrução de mérito (peça 146) , que contou com a anuência do corpo diretor daquela unidade instrutiva (peças 147 e 148) , bem como do representante do MPTCU (peça 150) , a seguir transcrita com os ajustes de forma pertinentes:
INTRODUÇÃO
Trata-se de tomada de contas especial instaurada pelo Ministério da Cultura em razão da omissão no dever de prestar contas do Convênio 389/2007 (SIAFI: 621635) celebrado com a entidade Argonautas Ambientalistas da Amazônia (CNPJ 02.394.180/0001-69) , pessoa jurídica de direito privado, sem fins lucrativos, com sede em Belém/PA.
O pacto tinha por objetivo articular 16 pontos de cultura dos estados do Pará e Amapá em ações de protagonismo juvenil e empreendedorismo social na perspectiva do desenvolvimento local. Os recursos seriam executados em diversas ações (diagnósticos, oficinas, criação e manutenção do portal da juventude, e aquisição de equipamentos e mobiliários) .
II. HISTÓRICO
A análise efetuada na instrução inicial deste feito nesta Unidade Técnica (peça 3) resultou na proposição de citação dos responsáveis Srs. Rafael Caldeira Magalhães (CPF XXX.518.602-XX) , Antonio Nilton Rodrigues da Silva (CPF XXX.124.992-XX) em razão da não comprovação da aplicação dos recursos do referido pacto tendo em vista a ausência de apresentação da prestação de contas.
Realizada as citações (peças 9 a 11, 16, 17 e 32) , o Sr. Antonio Nilton Rodrigues da Silva não ofertou qualquer manifestação, enquanto o Sr. Rafael Caldeira Magalhães apresentou alegações de defesa (peças 12 e 22) cujo teor foi examinado na instrução de peça 34 e resultou em juízo de rejeição. Constatou-se, todavia, que não haviam sido citados os demais membros do Conselho Gestor da entidade, responsáveis solidários pelo dano por força das atribuições estatutárias do referido colegiado.
Promoveu-se a citação dos demais membros do conselho gestor da entidade Argonautas , Srs. Carlos Eduardo de Souza Siqueira, Waldir Araújo Cardoso, Luã Gabriel dos Santos, Marcello Augusto da Costa Aponte, Lucivaldo Baia Costa e José Maria Reis e Souza Júnior (peças 46 a 55, 58 e 60) ; bem como nova citação dos Srs. Antônio Nilton Rodrigues da Silva, Rafael Caldeira Magalhães e da própria entidade (peças 43 a 45, 56, 57 e 59) na forma proposta.
Apresentadas alegações de defesa por todos os citados (peças 61 a 69) , esta unidade técnica propôs diligência à Secretaria Executiva do Ministério da Cultura, para manifestação conclusiva, acerca da documentação apresentada pelo Sr. Antonio Nilton Rodrigues da Silva, a título de prestação de contas dos recursos recebidos por força do Convênio 389/2007 (peça 66, p. 7-187) .
Promovida a diligência proposta, o órgão concedente encaminhou a esta Corte de Contas a análise conclusiva da documentação apresentada, na qual se concluiu pela aprovação de R$ 289.661,66 e reprovação de R$ 110.338,34 (peça 93) .
Em nova instrução do feito, esta Secex pugnou pela rejeição parcial das alegações de defesa, julgamento pela irregularidade das contas dos responsáveis, com exceção do Sr. Luã Gabriel dos Santos, e aplicação das multas previstas nos artigos 57 e 58 da Lei 8.443/1992 (peça 95) .
No parecer exarado nos autos, o Ministério Público junto ao TCU manifestou concordância parcial com a proposta da unidade técnica, com ressalvas relativas à exclusão do débito correspondente a R$ 751,90, referente a despesas com tarifas bancárias, bem como à insubsistência da aplicação concomitante da multa do art. 58 da Lei Orgânica com aquela prevista no art. 57 da mesma lei (peça 98) .
O Ministro-Relator, por seu turno, entendeu que deveria ser renovada a citação dos responsáveis, tendo em consideração que as irregularidades geradoras de dano ao erário detectadas pelo Ministério da Cultura não foram expressamente mencionadas nos ofícios citatórios, cuja responsabilização baseou-se na imputação original de omissão no dever de prestar contas (peça 99) .
Em consequência, determinou o retorno dos autos à esta Secex/PA, a qual proferiu a instrução de peça 101 com proposta de citação nos seguintes termos:
Ato impugnado: não comprovação da boa e regular aplicação dos recursos do Convênio 389/2007 (Siafi: 621635) , celebrado entre a entidade Argonautas Ambientalistas da Amazônia e a União Federal/Ministério da Cultura, em razão das seguintes irregularidades:
a) ausência de documentos fiscais ou recibos aptos a comprovar despesas no valor de R$ 28.100,50 (quadro à peça 93, p. 4) ; 
b) ausência de documentos comprobatórios da realização integral das despesas pagas por meio dos cheques relacionados no quadro à peça 93, p. 5-7 (notas de rodapé) , e item 3.3.2. à peça 93, p.7 no valor de R$ 1.765,85; 
c) pagamento de R$ 59,95 a mais por intermédio do cheque nº 85004, tendo em consideração o valor declarado no respectivo comprovante de despesa, conforme detalhado no item 3.4 à peça 93, p. 7.
Dispositivos infringidos: art. 37, caput c/c art. 70, parágrafo único, da Constituição da República Federativa do Brasil, art. 93 do Decreto 200/1967, art. 66 do Decreto 93.872/1986, art. 28 da IN STN 1/1997.
Agentes responsáveis solidários: Carlos Eduardo de Souza Siqueira (CPF 327.403.602- 15) , Waldir Araújo Cardoso (CPF XXX.557.492-XX) , Marcello Augusto da Costa Aponte (CPF XXX.977.603-XX) ; Lucivaldo Baia Costa (CPF XXX.633.802-XX) , José Maria Reis e Souza Júnior (CPF XXX.055.202-XX) , Rafael Caldeira Magalhães (CPF XXX.518.602-XX) e Antonio Nilton Rodrigues Silva (CPF: XXX.124.992-XX) .
Conduta: deixar de comprovar, na condição de membro do conselho gestor da entidade Argonautas Ambientalistas da Amazônia, a boa e regular aplicação dos recursos do Convênio 389/2007, celebrado entre a citada entidade e a União Federal/Ministério da Cultura, em razão das seguintes irregularidades verificadas na prestação de contas da referida avença:
a) ausência de documentos fiscais ou recibos aptos a comprovar despesas no valor de R$ 28.100,50 (quadro à peça 93, p. 4) ; 
b) ausência documentos comprobatórios da realização integral das despesas pagas por meio dos cheques relacionados no quadro à peça 93, p. 5-7 (notas de rodapé) , e item 3.3.2. à peça 93, p.7 no valor de R$ 1.765,85; 
c) pagamento de R$ 59,95 a mais por intermédio do cheque nº 85004, tendo em consideração o valor declarado no respectivo comprovante de despesa, conforme detalhado no item 3.4 à peça 93, p. 7.
Agente responsável solidário: Argonautas Ambientalistas da Amazônia (CNPJ 02.394.180/0001-69) 
Conduta: deixar de comprovar, na condição de entidade convenente, a boa e regular aplicação dos recursos do Convênio 389/2007, celebrado com a União Federal/Ministério da Cultura, em razão das seguintes irregularidades verificadas na prestação de contas da referida avença: 
a) ausência de documentos fiscais ou recibos aptos a comprovar despesas no valor de R$ 28.100,50 (quadro à peça 93, p. 4) ;
b) ausência documentos comprobatórios da realização integral das despesas pagas por meio dos cheques relacionados no quadro à peça 93, p. 5-7 (notas de rodapé) , e item 3.3.2. à peça 93, p.7 no valor de R$ 1.765,85;
c) pagamento de R$ 59,95 a mais por intermédio do cheque nº 85004, tendo em consideração o valor declarado no respectivo comprovante de despesa, conforme detalhado no item 3.4 à peça 93, p. 7.
Em cumprimento ao pronunciamento da unidade técnica de 30/10/2017 (peça 103) foi efetuada a citação dos responsáveis:
A citação do Sr. Antonio Nilton Rodrigues Silva foi efetivada mediante o Ofício 73/2018-TCU/Secex-PA, de 25/1/2018, conforme aviso de recebimento de 7/2/2018 (peças 113 e 116) . O responsável solicitou prorrogação de prazo de sessenta dias, sendo-lhe concedido esse pedido (peças 123 e 124) . O responsável não apresentou alegações de defesa até a presente data, a não ser as já apresentadas em 28/10/2014 (peças 66 e 68) quando da citação autorizada em cumprimento ao pronunciamento da unidade de 5/9/2014 (peça 36) e analisadas (e rejeitadas) na instrução de 13/10/2016 (peça 95) .
A citação do Sr. Carlos Eduardo de Souza Siqueira foi efetivada mediante o Ofício 74/2018-TCU/Secex-PA, de 25/1/2018, conforme aviso de recebimento de 7/2/2018 (peças 112 e 117) . O responsável não apresentou alegações de defesa até a presente data, a não ser as já apresentadas em 28/10/2014 (peça 64) quando da citação autorizada em cumprimento ao pronunciamento da unidade de 5/9/2014 (peça 36) e analisadas (e rejeitadas) na instrução de 13/10/2016 (peça 95) .
A citação do Sr. José Maria Reis e Souza Junior foi efetivada mediante o Ofício 75/2018-TCU/Secex-PA, de 25/1/2018, conforme aviso de recebimento de 6/2/2018 (peças 111 e 115) . As alegações de defesa do responsável constam à peça 144, p. 1-4, e estão acompanhadas do documento de peça 144, p. 5.
A citação do Sr. Lucivaldo Baia Costa foi efetivada mediante o Ofício 76/2018-TCU/Secex-PA, de 25/1/2018, conforme aviso de recebimento de 7/2/2018 (peças 110 e 118) . O responsável não apresentou alegações de defesa até a presente data, a não ser as já apresentadas em 28/10/2014 (peça 69) quando da citação autorizada em cumprimento ao pronunciamento da unidade de 5/9/2014 (peça 36) e analisadas (e rejeitadas) na instrução de 13/10/2016 (peça 95) .
A citação do Sr. Rafael Caldeira Magalhães foi efetivada mediante o Ofício 78/2018-TCU/Secex-PA, de 25/1/2018, conforme aviso de recebimento de 6/2/2018 (peças 108 e 119) . As alegações de defesa do responsável constam à peça 134, p. 1-6, e estão acompanhadas do documento de peça 134, p. 7-26.
A citação do Sr. Waldir Araújo Cardoso foi efetivada mediante o Ofício 79/2018-TCU/Secex-PA, de 25/1/2018, conforme aviso de recebimento de 8/2/2018 (peças 107 e 120) . As alegações de defesa do responsável constam à peça 142, p. 1-3, e estão acompanhadas do documento de peça 142, p. 4-58.
A citação da entidade Argonautas Ambientalistas da Amazônia foi efetivada mediante o Ofício 80/2018-TCU/Secex-PA, de 25/1/2018, conforme aviso de recebimento de 5/2/2018 (peças 106 e 114) . A entidade responsável não apresentou alegações de defesa até a presente data.
A citação do Sr. Marcello Augusto da Costa Aponte foi efetivada mediante o Ofício 945/2018-TCU/Secex-PA, de 21/5/2018, conforme aviso de recebimento de 11/6/2018 (peças 141 e 143) . O responsável não apresentou alegações de defesa até a presente data, a não ser as já apresentadas em 31/10/2014 (peça 67) quando da citação autorizada em cumprimento ao pronunciamento da unidade de 5/9/2014 (peça 36) e analisadas (e rejeitadas) na instrução de 13/10/2016 (peça 95) .
III. EXAME TÉCNICO
III.1. Do Sr. José Maria Reis e Souza Junior
O defendente apresenta à peça 144, p. 1-4, essencialmente, as mesmas alegações apresentadas à peça 63, p. 1-4.
Em síntese, o defendente informa que não praticava atos de gestão no referido convênio, e que não pode ser solidariamente responsabilizado pelas irregularidades em comento, haja vista que no Convênio 389/2007 não há qualquer cláusula que estabeleça a responsabilidade solidária dos dirigentes da entidade, e que o estatuto da ONG, em seu artigo 11, parágrafo segundo é patente ao dizer: os associados, ativistas, conselheiros e gestores não respondem solidariamente nem subsidiariamente pelas obrigações dos Argonautas. E que o art. 265 do Código Civil aduz que a solidariedade não se presume, resulta da lei ou da vontade das partes.
Informa que não participou da celebração do convênio e não praticou atos de gestão financeira e que a prestação de contas foi apresentada a esta Corte de Contas.
Esquece o referido responsável, das responsabilidades atribuídas ao conselho gestor, e, portanto, a todos os seus membros, previstas no art. 8º do referido estatuto, que em seu inciso IV, assevera que o conselho gestor será responsável pela prestação de contas de todos os recursos bens de origem pública recebidos pela entidade, que será feita, conforme determina o parágrafo único do artigo 70 da Constituição Federal do Brasil (peça 63, p. 7) .
Por sua vez, o parágrafo primeiro do art. 8º, do estatuto dos Argonautas Ambientalistas da Amazônia, os projetos aprovados com conta bancária e norma específica para sua prestação de contas serão de responsabilidade do Conselho Gestor, adequando-se ao expresso nos incisos deste artigo e conforme deliberação do Conselho Gestor, sendo tais contas bancárias específicas movimentadas pelo gestor de Finanças e gestor de Planejamento e Organização (peça 63, p. 7) .
Não cabe ainda a alegação de que não pode ser responsabilizado solidariamente em razão da ausência de previsão legal, haja vista que a responsabilização dos membros do conselho gestor encontra fundamento no art. 16, § 2º, da Lei 8.443/1992, bem como em diversos outros comandos normativos e constitucionais, tais como o art. 37, caput c/c o art. 70, parágrafo único, da Constituição da República Federativa do Brasil, o art. 93 do Decreto 200/1967, o art. 66 do Decreto 93.872/1986, o art. 28 da IN STN 1/1997 e a Cláusula Oitava do termo do Convênio 389/2007.
Ainda sobre a responsabilização dos membros do conselho gestor reproduzimos a seguir a análise realizada por esta unidade técnica, à peça 34:
3.11 Especificamente em relação a recursos de convênios, extrai-se do art. 18, incisos I a V e XII, do referido normativo interno que as atividades de gestão foram atribuídas expressamente ao citado colegiado, conforme abaixo transcrito: 
Art. 18 - O Conselho Gestor é eleito para mandato de 3 (três) anos, deliberando por maioria simples de votos e tem as seguintes competências: 
I - elaborar o planejamento e coordenar as atividades dos Argonautas;
II - implementar convênios, termos de parceria ou outros instrumentos de cooperação e execução de projetos;
III - aprovar e executar projetos, ações ou apoio a outras organizações;
IV - contratar prestação de serviços, consultorias ou funcionários;
V - avaliar os resultados projetos, desempenho de programas e deliberar sobre a correção de rumos ou procedimentos, de modo a adequá-los aos objetivos dos Argonautas ou a seus próprios objetivos previamente propostos;
 (...) 
XII - requerer aos coordenadores de projetos sua prestação de contas e relatório de atividades;
3.12 Resta evidente, portanto, que a responsabilidade pela administração e prestação de contas dos recursos objeto desta TCE deve ser imputada solidariamente aos membros do referido órgão colegiado e não apenas ao gestor institucional, como pretende o defendente. Com efeito, a conduta omissa dos membros do conselho gestor apresenta-se como causa principal do prejuízo em discussão e, portanto, todos devem sujeitar-se à responsabilização. Esse entendimento tem sido adotado por este Tribunal em situações análogas relativas à responsabilidade de órgãos colegiados por atos de gestão (Acórdãos 1.804/2008 e 697/2014, ambos do Plenário) .
3.13 Assim, ainda que seja procedente o argumento do Sr. Rafael Caldeira de que seu mandato como diretor executivo encerrou-se em data anterior ao recebimento dos recursos pela entidade Argonautas, não se pode excluir sua responsabilidade pela omissão de prestação de contas, uma vez que integrava o conselho gestor da entidade como gestor de assuntos estratégicos no período em atenção. Como membro do órgão gestor colegiado, o defendente estava obrigado a zelar pelo cumprimento tempestivo do dever de prestar contas do dinheiro público recebido, o que não ocorreu, não se encontrando em sua defesa qualquer escusa relativa ao descumprimento desse encargo. 
3.14 Como corolário dessas constatações, conclui- se que devem ser igualmente citados em solidariedade os demais membros do referido colegiado ainda não chamados a responder nesta TCE: Srs. Carlos Eduardo de Souza Siqueira (CPF: XXX.403.602-XX) , Gestor de Planejamento e Organização; Waldir Araújo Cardoso, Gestor de Finanças (CPF: XXX.557.492-XX) ; Luã Gabriel dos Santos (XXX.111.032-XX) ; Marcello Augusto da Costa Aponte (CPF:XXX.977.603-XX) , Gestor Adjunto de Programas e Projetos; Lucivaldo Baia Costa (CPF: XXX.633.802-XX) , Gestor de Comunicação e Informação; José Maria Reis e Souza Júnior, Gestor de Cooperação Internacional (CPF: XXX.055.202-XX) .
As alegações do defendente de caráter novo são as seguintes:
Em que pese o alegante constar como dirigente da organização não-governamental, como Gestor de Cooperação Internacional a verdade é que o mesmo se licenciou do cargo em questão, em virtude da necessidade de sua atuação como coordenador do Projeto Pontão de Cultura Rede Amazônica de Protagonismo Juvenil, fazendo-o através de um comunicado de licença, recebido em 07/04/2008, conforme consta em anexo (Doc. 1) .
O referido documento, cujo reconhecimento da assinatura em cartórios se deu em 02 de maio de 2008, atesta que sua licença era importante, dadas as particularidades do Projeto e maior necessidade de dedicação técnica, impossibilitando sua atuação como Gestor de Cooperação Internacional.
Nesse sentido, durante a execução do projeto a competência do requerente se limitava tão somente a uma coordenação técnica e não mais como Gestor da Entidade, pelo que não pode responder pelas ações da Entidade ocorridas nesse período.
O art. 7º, parágrafo único do Estatuto dos Argonautas Ambientalistas da Amazônia, corrobora as alegações do requerente, uma vez que na função de Coordenador de Projeto pode ser remunerado pela entidade, em decorrência do serviço que presta, já o Gestor não pode. Dessa forma, o requerente passou a ser apenas um prestador de serviço da entidade.
Assim, o responsável registra que atuou como coordenador do projeto referente ao convênio objeto desta TCE, o que evidencia que ele vivenciou no dia a dia a execução do Convênio 389/2007.
Não consta do "Comunicado de Licença" registro de recebimento desse documento pelos Argonautas (peça 144, p. 5) . Dessa forma, não há comprovação de que houve efetivamente tal licenciamento do responsável das suas funções de Gestor de Cooperação Internacional.
O responsável não apresentou alegações de mérito quanto às irregularidades imputadas no Ofício 75/2018-TCU/Secex-PA (peça 111) .
Nesse sentido, propõe-se rejeitar as alegações de defesa apresentadas pelo Sr. José Maria Reis e Souza Junior.
III.2. Do Sr. Rafael Caldeira Magalhães
O defendente apresenta à peça 134, p. 1-6, essencialmente, as mesmas alegações apresentadas à peça 65, p. 1-6.
Em síntese, o defendente informa que não praticou atos de gestão no referido convênio pois deixou de ser diretor executivo, dezoito dias após o início da vigência do Convênio 389/2007, passando a atuar apenas como gestor de Assuntos Estratégicos e que não pode ser solidariamente responsabilizado pelas irregularidades em comento, haja vista que no Convênio 389/2007 não há qualquer cláusula que estabeleça a responsabilidade solidária dos dirigentes da entidade, e que o estatuto da ONG, em seu artigo 11, parágrafo segundo é patente ao dizer: os associados, ativistas, conselheiros e gestores não respondem solidariamente nem subsidiariamente pelas obrigações dos Argonautas.
Alega que os atos de gestão foram praticados pelo gestor Institucional, o gestor Financeiro tinha a responsabilidade de prestação de contas e o gestor de Planejamento e Organização tinha a responsabilidade de movimentação bancária, haja vista as suas responsabilidades definidas nos artigos 19, 20 e 22 do Estatuto da entidade.
Esquece o referido responsável, das responsabilidades atribuídas ao conselho gestor, e, portanto, a todos os seus membros, previstas no art. 8º do referido estatuto, que em seu inciso IV, assevera que o conselho gestor será responsável pela prestação de contas de todos os recursos bens de origem pública recebidos pela entidade, que será feita, conforme determina o parágrafo único do artigo 70 da Constituição Federal do Brasil (peça 134, p. 11) .
Por sua vez, o parágrafo primeiro do art. 8º, do estatuto dos Argonautas Ambientalistas da Amazônia, os projetos aprovados com conta bancária e norma específica para sua prestação de contas serão de responsabilidade do Conselho Gestor, adequando-se ao expresso nos incisos deste artigo e conforme deliberação do Conselho Gestor, sendo tais contas bancárias específicas movimentadas pelo gestor de Finanças e gestor de Planejamento e Organização (peça 134, p. 11) .
Não cabe ainda a alegação de que não pode ser responsabilizado solidariamente em razão da ausência de previsão legal, haja vista que a responsabilização dos membros do conselho gestor encontra fundamento no art. 16, § 2º, da Lei 8.443/1992, bem como em diversos outros comandos normativos e constitucionais, tais como o art. 37, caput c/c o art. 70, parágrafo único, da Constituição da República Federativa do Brasil, o art. 93 do Decreto 200/1967, o art. 66 do Decreto 93.872/1986, o art. 28 da IN STN 1/1997 e a Cláusula Oitava do termo do Convênio 389/2007.
Ainda sobre a responsabilização dos membros do conselho gestor remete-se à leitura da análise realizada por esta unidade técnica, à peça 34, e transcrita no parágrafo 27 acima.
As alegações do defendente de caráter novo são as seguintes:
Apesar da minha participação ainda no conselho gestor como Gestor de Assuntos Estratégicos (ver DOCUMENTO 01) , esclareço que houve um afastamento e uma desarticulação social do referido conselho e da própria entidade. No meu caso específico de forma mais incisiva uma carreira acadêmica com a necessidade de exclusividade nos trabalhos de finalização de um mestrado, restando por seguir um caminho diferente da vida associativa junto à sociedade civil organizada. Por outro lado, não fui convocado para nenhuma reunião do conselho gestor com a finalidade de analisar o andamento e a prestação de contas tanto dos projetos quanto a própria entidade. A responsabilidade de convocação do conselho gestor competia (conforme pode ser observado no parágrafo primeiro do art. 18) ao gestor institucional da entidade.
O responsável profere meras alegações, não comprovando seu afastamento das funções de gestor de Assuntos Estratégicos. Ademais, se assim ocorreu, o responsável deveria ter requisitado para se desvencilhar da entidade.
O responsável não apresentou alegações de mérito quanto às irregularidades imputadas no Ofício 78/2018-TCU/Secex-PA (peça 108) .
Nesse sentido, propõe-se rejeitar as alegações de defesa apresentadas pelo Sr. Rafael Caldeira Magalhães.
III.3. Do Sr. Waldir Araújo Cardoso
Em síntese, o defendente informa nas duas oportunidades de defesa (peças 61 e 142) que não praticou atos de gestão no referido convênio pois deixou de ser diretor executivo, dezoito dias após o início da vigência do Convênio 389/2007, passando a atuar apenas como gestor de Assuntos Estratégicos e que não pode ser solidariamente responsabilizado pelas irregularidades em comento, haja vista que no Convênio 389/2007 não há qualquer cláusula que estabeleça a responsabilidade solidária dos dirigentes da entidade, e que o estatuto da ONG, em seu artigo 11, parágrafo segundo é patente ao dizer: os associados, ativistas, conselheiros e gestores não respondem solidariamente nem subsidiariamente pelas obrigações dos Argonautas.
Esquece o referido responsável, das responsabilidades atribuídas ao conselho gestor, e, portanto, a todos os seus membros, previstas no art. 8º do referido estatuto, que em seu inciso IV, assevera que o conselho gestor será responsável pela prestação de contas de todos os recursos bens de origem pública recebidos pela entidade, que será feita, conforme determina o parágrafo único do artigo 70 da Constituição Federal do Brasil (peça 134, p. 11) .
Por sua vez, o parágrafo primeiro do art. 8º, do estatuto dos Argonautas Ambientalistas da Amazônia, os projetos aprovados com conta bancária e norma específica para sua prestação de contas serão de responsabilidade do Conselho Gestor, adequando-se ao expresso nos incisos deste artigo e conforme deliberação do Conselho Gestor, sendo tais contas bancárias específicas movimentadas pelo gestor de Finanças e gestor de Planejamento e Organização (peça 134, p. 11) .
Não cabe ainda a alegação de que não pode ser responsabilizado solidariamente em razão da ausência de previsão legal, haja vista que a responsabilização dos membros do conselho gestor encontra fundamento no art. 16, § 2º, da Lei 8.443/1992, bem como em diversos outros comandos normativos e constitucionais, tais como o art. 37, caput c/c o art. 70, parágrafo único, da Constituição da República Federativa do Brasil, o art. 93 do Decreto 200/1967, o art. 66 do Decreto 93.872/1986, o art. 28 da IN STN 1/1997 e a Cláusula Oitava do termo do Convênio 389/2007.
Ainda sobre a responsabilização dos membros do conselho gestor remete-se à leitura da análise realizada por esta unidade técnica, à peça 34, e transcrita no parágrafo 27 acima.
O defendente ratifica os termos das alegações de defesa apresentadas em 28/10/2014 (peça 61) , destacando:
[...] o RELATÓRIO DE VISITA TÉCNICA, elaborado pela consultora do Ministério da Cultura, Sra. Dulce Michels, datado de julho de 2009. O relatório atesta a execução completa do objeto do contrato, bem como a regularidade das despesas realizadas, tudo em conformidade com o plano de trabalho e roteiro de orientação contábil e fiscal.
O relatório de visita técnica referido pelo responsável consta à peça 1, p. 88-114, e não teve o condão de constituir-se em análise última por parte do concedente acerca da regularidade da execução financeira do ajuste. Após a apresentação intempestiva da prestação de contas, apresentada por outro integrante do conselho gestor dos Argonautas que não o Sr. Waldir Araújo Cardoso, o concedente efetuou nova análise da prestação de contas, resultando no Parecer Financeiro 22/2016-G06/Passivo/CPCON/CGEXE/SPOA/SE/MinC, de 18/4/2016, no que entendeu que houve execução irregular de despesas (peça 93, p. 3-13) .
O responsável não apresentou alegações de mérito quanto às irregularidades imputadas e constantes do Ofício 79/2018-TCU/Secex-PA (peças 107 e 120) .
Nesse sentido, propõe-se rejeitar as alegações de defesa apresentadas pelo Sr. Waldir Araújo Cardoso.
No tocante à aferição quanto à ocorrência de boa-fé nas condutas dos Srs. José Maria Reis e Souza Junior, Rafael Caldeira Magalhães e Waldir Araújo Cardoso, conforme determina o § 2º do art. 202 do Regimento Interno do TCU, não há elementos para que se possa efetivamente reconhecê-la, podendo este Tribunal, desde logo, proferir o julgamento de mérito pela irregularidade das contas, nos termos do § 6º do mesmo artigo do normativo citado (Acórdão 2064/2011-TCU-Primeira Câmara, 6.182/2011-TCU-1a Câmara, 4.072/2010-TCU-1a Câmara, 1.189/2009- TCU-1a Câmara, 731/2008-TCU-Plenário, 1.917/2008-TCU-2a Câmara, 579/2007-TCU-Plenário, 3.305/2007-TCU-2a Câmara e 3.867/2007-TCU-1a Câmara) .
III.4. Dos Srs. Antonio Nilton Rodrigues Silva, Carlos Eduardo de Souza Siqueira, Lucivaldo Baia Costa, Marcello Augusto da Costa Aponte e da entidade Argonautas Ambientalistas da Amazônia
Apesar de os responsáveis terem tomado ciência dos expedientes que lhes foi encaminhado, conforme atestam os avisos de recebimento que compõem as peças 114, 116-118 e 143, não atenderam a citação e não se manifestaram quanto às irregularidades verificadas e discriminadas no parágrafo 11 desta instrução.
Transcorrido o prazo regimental fixado e mantendo-se inerte os aludidos responsáveis, impõe-se que sejam considerados revéis, dando-se prosseguimento ao processo, de acordo com o art. 12, § 3º, da Lei 8.443/1992.
Nos processos do TCU, a revelia não leva à presunção de que seriam verdadeiras todas as imputações levantadas contra os responsáveis, diferentemente do que ocorre no processo civil, em que a revelia do réu opera a presunção da verdade dos fatos narrados pelo autor. Dessa forma, a avaliação da responsabilidade do agente não pode prescindir da prova existente no processo ou para ele carreada.
Ao não apresentar sua defesa, os responsáveis deixaram de produzir prova da regular aplicação dos recursos sob suas responsabilidades, em afronta às normas que impõem aos gestores públicos a obrigação legal de, sempre que demandados pelos órgãos de controle, apresentar os documentos que demonstrem a correta utilização das verbas públicas, a exemplo do contido no art. 93 do Decreto-Lei 200/67: "Quem quer que utilize dinheiros públicos terá de justificar seu bom e regular emprego na conformidade das leis, regulamentos e normas emanadas das autoridades administrativas competentes."
Mesmo as alegações de defesa não sendo apresentadas, considerando o princípio da verdade real que rege esta Corte, procurou-se buscar, em manifestações dos responsáveis na fase interna ou nas respostas à citação anterior (peças 61 a 69) desta tomada de contas especial, se havia algum argumento que pudesse ser aproveitado em seus favores.	
No entanto, os responsáveis não se manifestaram na fase interna e as alegações de defesa apresentadas anteriormente (peças 61 a 69) , foram devidamente rejeitadas com a análise efetuada na instrução de peça 95.
Vale ressaltar que a pretensão punitiva do TCU, conforme Acórdão 1441/2016-TCU-Plenário, que uniformizou a jurisprudência acerca dessa questão, subordina-se ao prazo geral de prescrição indicado no art. 205 do Código Civil, que é de 10 anos, contado da data de ocorrência da irregularidade sancionada, nos termos do art. 189 do Código Civil, sendo este prazo interrompido pelo ato que ordenar a citação, a audiência ou a oitiva do responsável. No caso em exame, não ocorreu a prescrição, uma vez que as irregularidades ocorreram até 29/4/2009 (peça 101, p. 3-4) e o ato de ordenação da citação ocorreu em 30/10/2017 (peça 103) .
Em se tratando de processo em que parte interessada não se manifestou acerca das irregularidades imputadas, não há elementos para que se possa efetivamente aferir e reconhecer a ocorrência de boa-fé nas condutas dos responsáveis, podendo este Tribunal, desde logo, proferir o julgamento de mérito pela irregularidade das contas, conforme nos termos do art. 202, §§ 2º e 6º, do Regimento Interno do TCU (Acórdão 2064/2011-TCU-Primeira Câmara, de relatoria do Ministro Ubiratan Aguiar, 6.182/2011-TCU-1ª Câmara, de relatoria do Ministro Substituto Weber de Oliveira, 4.072/2010-TCU-1ª Câmara, de relatoria do Ministro Valmir Campelo, 1.189/2009-TCU-1ª Câmara, de relatoria do Ministro Substituto Marcos Bemquerer, 731/2008-TCU-Plenário, de relatoria do Ministro Aroldo Cedraz) .
IV. CONCLUSÃO
Em face da análise promovida nas subseções III.1 a III.3 desta instrução, propõe-se rejeitar as alegações de defesa apresentadas pelos Srs. José Maria Reis e Souza Junior, Rafael Caldeira Magalhães e Waldir Araújo Cardoso, uma vez que não foram suficientes para sanear as irregularidades a eles atribuídas:
ausência de documentos fiscais ou recibos aptos a comprovar despesas no valor de R$ 28.100,50 (quadro à peça 93, p. 4) ;
ausência de documentos comprobatórios da realização integral das despesas pagas por meio dos cheques relacionados no quadro à peça 93, p. 5-7 (notas de rodapé) , e item 3.3.2. à peça 93, p.7 no valor de R$ 1.765,85;
pagamento de R$ 59,95 a mais por intermédio do cheque nº 85004, tendo em consideração o valor declarado no respectivo comprovante de despesa, conforme detalhado no item 3.4 à peça 93, p. 7.
Os argumentos de defesa tampouco lograram afastar o débito imputado aos responsáveis. Ademais, inexistem nos autos elementos que demonstrem sua boa-fé ou a ocorrência de outros excludentes de culpabilidade. Desse modo, suas contas devem, desde logo, ser julgadas irregulares, nos termos do art. 202, § 6º, do Regimento Interno/TCU, procedendo-se à sua condenação em débito e à aplicação da multa prevista no art. 57 da Lei 8.443/1992.
Diante da revelia dos Srs. Antonio Nilton Rodrigues Silva, Carlos Eduardo de Souza Siqueira, Lucivaldo Baia Costa, Marcello Augusto da Costa Aponte e da entidade Argonautas Ambientalistas da Amazônia, em face da análise promovida na subseção III.4 desta instrução, e inexistindo nos autos elementos que permitam concluir pela ocorrência de boa-fé ou de outros excludentes de culpabilidade em suas condutas, propõe-se que suas contas sejam julgadas irregulares e que os responsáveis sejam condenados em débito, bem como que lhes seja aplicada a multa prevista no art. 57 da Lei 8.443/1992.
Considerando-se o proposto na instrução de peça 95 e o determinado pelo Relator no despacho de peça 99, propõe-se julgar regulares as contas do Sr. Luã Gabriel dos Santos.
A fundamentação para o proceder como disposto no parágrafo anterior retira-se do Voto condutor do Acórdão 2977/2014-TCU-Primeira Câmara, de relatoria do Ministro Walton Alencar Rodrigues. Segundo esse Voto, o processo de Tomada de Contas Especial, como qualquer outro processo administrativo, civil ou penal, deve caminhar para o provimento de mérito, com o julgamento pela procedência ou improcedência do pedido. Vale dizer, o processo existe, é válido, regular e impõe seja decidido, independentemente das questões de mérito, da existência ou não de débito, da existência ou não de omissão, da existência ou não de atos irregulares que ensejem a reprovação das contas, com ou sem débito.
Ainda segundo o mesmo Voto, seria adequada a extinção do processo de TCE sem o julgamento de mérito se, por exemplo, a União deixasse de ser parte na lide, como ocorre com a superveniência da privatização de companhia estatal, hipótese em que o Poder Público Federal não teria sequer legitimidade ad causam para demandar qualquer direito ou obrigação que tenha sido assumida pela entidade sucessora no controle daquela entidade. De igual forma, impõe a extinção do processo sem julgamento de mérito a posterior assunção, por terceiros, de obrigações originalmente de responsabilidade da União, sem qualquer ônus para o ente público. Tais hipóteses são exemplos de absoluta incompetência da União, ipso facto, do Tribunal de Contas da União, para conhecer e julgar a causa, o que exige a extinção do processo.
Na situação presente, a instauração desta TCE atendeu perfeitamente a todos os requisitos de existência da relação jurídico-processual, estipulados no art. 8º da Lei 8.443/1992, c/c o art. 197 do RI/TCU, e o art. 5º da IN TCU 71/2012.
O procedimento especial tem por objeto matéria e sujeitos que se inserem no âmbito da competência e jurisdição do Tribunal de Contas da União e, além disso, albergaram adequado indício de dano aos cofres públicos federais, confirmado em parte.
Superada a admissibilidade da instauração da Tomada de Contas Especial, impõe-se o deslinde do processo, com o conhecimento dos fatos e do direito material em causa, para, no quadro do due processo of law, ser proferido o julgamento de mérito. Portanto, ultrapassado o juízo inicial de libação, com a instauração do processo, não há que se falar em extinção sem julgamento do mérito, salvo fato jurídico superveniente que exclua a competência do Tribunal de Contas da União para dizer do direito no caso concreto ou verificação posterior da ausência de pressupostos de constituição e de desenvolvimento regular do processo, nos termos do art. 212 do RI/TCU.
V. PROPOSTA DE ENCAMINHAMENTO
Diante do exposto, submetem-se os autos à consideração superior, propondo:
rejeitar as alegações de defesa apresentadas pelos Srs. José Maria Reis e Souza Junior, CPF XXX.055.202-XX, Rafael Caldeira Magalhães, CPF XXX.518.602-XX, e Waldir Araújo Cardoso, CPF XXX.557.492-XX;
considerar, para todos os efeitos, revéis os Srs. Antonio Nilton Rodrigues Silva, CPF XXX.124.992-XX, Carlos Eduardo de Souza Siqueira, CPF XXX.403.602-XX, Lucivaldo Baia Costa, CPF XXX.633.802-XX, Marcello Augusto da Costa Aponte, CPF XXX.977.603-XX, e a entidade Argonautas Ambientalistas da Amazônia, CNPJ 02.394.180/0001-69, dando-se prosseguimento ao processo, 	conforme preceitua o art. 12, § 3º, da Lei 8.443/1992, c/c o art. 202, § 8º, do Regimento Interno do TCU;
acatar as alegações de defesa apresentadas pelo Sr. Luã Gabriel dos Santos, CPF XXX.111.032-XX;
julgar irregulares as contas dos Srs. José Maria Reis e Souza Junior, CPF XXX.055.202-XX, Rafael Caldeira Magalhães, CPF XXX.518.602-XX, Waldir Araújo Cardoso, CPF XXX.557.492-XX, Antonio Nilton Rodrigues Silva, CPF XXX.124.992-XX, Carlos Eduardo de Souza Siqueira, CPF XXX.403.602-XX, Lucivaldo Baia Costa, CPF XXX.633.802-XX, Marcello Augusto da Costa Aponte, CPF XXX.977.603-XX, e da entidade Argonautas Ambientalistas da Amazônia, CNPJ 02.394.180/0001-69, com fundamento nos arts. 1º, inciso I, 16, inciso III, alínea "b", 19, caput, e 23, inciso III, da Lei 8.443/1992 c/c com os arts. 1º, inciso I, 209, inciso II, 210 e 214, inciso III, do RI/TCU, condenando-os, em solidariedade, ao pagamento das importâncias a seguir especificadas e fixando-lhes o prazo de 15 (quinze) dias para que comprovem perante este Tribunal, em respeito ao art. 214, inciso III, alínea "a", do RI/TCU, o recolhimento da dívida aos cofres do Tesouro Nacional, atualizadas monetariamente e acrescidas de juros de mora calculados a partir das datas indicadas até a data do efetivo recolhimento e com o abatimento de valores acaso já satisfeitos, nos termos da legislação vigente:
Quantificação do débito (peça 145) :
	VALOR ORIGINAL
	DATA DA OCORRÊNCIA
	DÉBITO/CREDITO

	R$ 2.000,00
	6/5/2008
	Débito

	R$ 925,50
	27/5/2008
	Débito

	R$ 4.550,00
	29/5/2008
	Débito

	R$ 59,95
	3/7/2008
	Débito

	R$ 150,00
	30/7/2008
	Débito

	R$ 1.000,00
	5/8/2008
	Débito

	R$ 250,00
	20/10/2008
	Débito

	R$ 560,00
	24/11/2008
	Débito

	R$ 500,00
	14/1/2009
	Débito

	R$ 500,00
	15/1/2009
	Débito

	R$ 5.000,00
	19/1/2009
	Débito

	R$ 500,00
	20/1/2009
	Débito

	R$ 100,00
	6/2/2009
	Débito

	R$ 1.000,00
	9/2/2009
	Débito

	R$ 800,00
	2/3/2009
	Débito

	R$ 400,00
	3/3/2009
	Débito

	R$ 70,00
	16/3/2009
	Débito

	R$ 250,00
	17/3/2009
	Débito

	R$ 2.400,00
	30/3/2009
	Débito

	R$ 500,00
	31/3/2009
	Débito

	R$ 1.000,00
	3/4/2009
	Débito

	R$ 3.000,00
	8/4/2009
	Débito

	R$ 800,00
	13/4/2009
	Débito

	R$ 1.000,00
	14/4/2009
	Débito

	R$ 1.296,46
	15/4/2009
	Débito

	R$ 1.314,39
	29/4/2009
	Débito

          Valor total do débito atualizado e com juros até 3/12/2018: R$ 76.305,26
julgar regulares as contas Sr. Luã Gabriel dos Santos, CPF XXX.111.032-XX, com fundamento nos artigos 1º, inciso I, 16, inciso I, 17 e 23, inciso I, da Lei 8.443/1992 c/c os artigos 1º, inciso I, 207 e 214, inciso I, do RI/TCU, dando-se quitação plena ao responsável;
aplicar, com fundamento no art. 57 da Lei 8.443/1992 c/c o art. 267 do RI/TCU, multa individual aos Srs. José Maria Reis e Souza Junior, CPF XXX.055.202-XX, Rafael Caldeira Magalhães, CPF XXX.518.602-XX, Waldir Araújo Cardoso, CPF XXX.557.492-XX, Antonio Nilton Rodrigues Silva, CPF XXX.124.992-XX, Carlos Eduardo de Souza Siqueira, CPF XXX.403.602-XX, Lucivaldo Baia Costa, CPF XXX.633.802-XX, Marcello Augusto da Costa Aponte, CPF XXX.977.603-XX, e à entidade Argonautas Ambientalistas da Amazônia, CNPJ 02.394.180/0001-69, fixando o prazo de 15 dias, a partir da notificação, para que, nos termos do art. 214, inciso III, alínea "a", do RI/TCU, comprovem perante este Tribunal o recolhimento aos cofres do Tesouro Nacional do valor atualizado monetariamente desde a data do acórdão até a data do efetivo recolhimento, se for pago após o vencimento, na forma da legislação em vigor;
autorizar, desde logo, a cobrança judicial das dívidas nos termos do art. 28, inciso II, da Lei 8.443/1992 c/c o art. 219, inciso II, do RI/TCU, caso não atendida a notificação;
autorizar, desde logo, com fundamento no art. 26 da Lei 8.443/1992 c/c o art. 217 do RI/TCU, caso seja do interesse dos responsáveis, o parcelamento da dívida em até 36 (trinta e seis) parcelas, incidindo sobre cada uma os encargos legais devidos, sem prejuízo de alertá-los de que, caso optem por essa forma de pagamento, a falta de comprovação do recolhimento de qualquer parcela implicará o vencimento antecipado do saldo devedor, nos termos do art. 26, parágrafo único, da Lei 8.443/1992 c/c o art. 217, § 2º, do RI/TCU;
encaminhar cópia do acórdão ao Procurador-Chefe da Procuradoria da República no Pará, nos termos do § 3º do art. 16 da Lei 8.443/1992 c/c o § 7º do art. 209 do RI/TCU, para adoção das medidas que entender cabíveis, alertando-o de que o voto e o relatório da deliberação podem ser consultados no endereço www.tcu.gov.br/acordaos.
É o relatório.

Fidelis Júnior Martins da Paixão (OAB/PA 7.818).

Procuradora-Geral Cristina Machado da Costa e Silva.

TOMADA DE CONTAS ESPECIAL. CONVÊNIO 389/2007 CELEBRADO ENTRE O EXTINTO MINISTÉRIO DA CULTURA E A ONG ARGONAUTAS. APROVAÇÃO PARCIAL DAS CONTAS APRESENTADAS. AUSÊNCIA DE DOCUMENTOS QUE POSSAM COMPROVAR A REALIZAÇÃO DE DESPESAS. CITAÇÃO DOS RESPONSÁVEIS. DEFESA ACATADA EM RELAÇÃO A DOIS RESPONSÁVEIS. CONTAS REGULARES. QUITAÇÃO. REJEIÇÃO DA DEFESA DOS DEMAIS RESPONSÁVEIS. CONTAS IRREGULARES. DÉBITO. MULTA. NOTIFICAÇÃO DA DECISÃO.

TOMADA DE CONTAS ESPECIAL (TCE)

Secretaria de Controle Externo de Tomada de Contas Especial (SecexTCE).

Em apreciação, tomada de contas especial (TCE) instaurada pelo Ministério da Cultura (MinC) em razão da omissão no dever de prestar contas dos recursos federais transferidos por força do Convênio 389/2007 (SIAFI: 621635) , celebrado entre aquele Ministério e a entidade Argonautas Ambientalistas da Amazônia (CNPJ 02.394.180/0001-69) , pessoa jurídica de direito privado, sem fins lucrativos, com sede em Belém/PA.
Referido ajuste, com vigência de 28/12/2007 a 25/4/2010, tinha por objetivo a implementação do projeto "Rede Amazônia de Protagonismo Juvenil". Tal projeto consistia em realizar ações de protagonismo juvenil e empreendedorismo social, na perspectiva do desenvolvimento local, nos estados do Pará e Amapá. Os recursos, sendo R$ 400.000,00 de repasses federais e R$ 100.000,00 de contrapartida da Argonautas, seriam executados em ações relacionadas a diagnósticos, oficinas, criação e manutenção do portal da juventude, e aquisição de equipamentos e mobiliários.
Em instruções iniciais, a então Secretaria de Controle Externo no Estado do Pará (Secex/PA) propôs a realização de citação solidária dos dirigentes da entidade, Srs. Rafael Caldeira Magalhães (CPF: 653.518.602-44) e Antonio Nilton Rodrigues da Silva (CPF: 158.124.992-68) , bem como, por força das atribuições estatutárias, dos demais membros do Conselho Gestor da entidade e também gestores, Srs. Carlos Eduardo de Souza Siqueira (CPF: 327.403.602-15) , Waldir Araújo Cardoso (CPF: 049.557.492-91) , Luã Gabriel dos Santos (CPF: 892.111.032-15) , Marcello Augusto da Costa Aponte (CPF: 465.977.603-44) , Lucivaldo Baia Costa (CPF: 392.633.802-44) e José Maria Reis e Souza Júnior (CPF: 562.055.202-06) , bem como da própria entidade Argonauta, em razão da não comprovação da aplicação dos recursos do referido pacto tendo em vista a ausência de apresentação da prestação de contas. 
As alegações de defesa foram apresentadas por todos os citados (peças 61 a 69) . Em face da nova documentação acostada pelo Sr. Antonio Nilton Rodrigues da Silva, a título de prestação de contas, foi realizada diligência à Secretaria Executiva do MinC para que ela se manifestasse acerca dessa documentação.
Em novo pronunciamento acerca das contas apresentadas (peça 93) , o órgão concedente encaminhou a esta Corte de Contas a análise da documentação correspondente, na qual concluiu pela aprovação de R$ 289.661,66 e reprovação de R$ 110.338,34.
Em instrução de mérito de peça 95, a Sec-PA pugnou pela rejeição parcial das alegações de defesa, julgamento pela irregularidade das contas de todos os responsáveis arrolados, à exceção do Sr. Luã Gabriel dos Santos, com a condenação solidária em débito no valor de R$ 40.358,34 e aplicação das multas previstas nos artigos 57 e 58 da Lei 8.443/1992. A unidade instrutiva entendeu não haver irregularidade no gasto do valor de R$ 69.980,00, na medida em que a simples constatação de que não foi realizada cotação prévia dos produtos e serviços adquiridos, em afronta ao art. 11 do Decreto 6.170/2007, sem a indicação do dano ao erário correspondente, não seria suficiente para responsabilização pelo respectivo débito, mas ensejaria a aplicação da multa prevista no art. 58, inciso II, da Lei 8.443/1992.
O MPTCU, em parecer acostado à peça 98, concordou parcialmente com a proposta da unidade técnica. Sugeriu a exclusão do débito de R$ 751,90, referente às despesas bancárias, bem como a exclusão da aplicação da multa prevista no art. 58 da Lei 8.443/1992. Esclareceu, na oportunidade, que a omissão observada já estaria sendo apenada com aplicação da multa do art. 57, na medida em que o débito remanescente decorreu da ausência de comprovação de despesas, efeito da própria omissão.
Em Despacho de peça 99, verifiquei ter remanescido o débito de R$ 39.606,44, correspondente a (i) R$ 37.780,64 referentes a despesas não comprovadas com documentos fiscais ou recibos (quadro à peça 93, p. 4) ; (ii) R$ 1.765,85 referentes a não comprovação integral das despesas pagas por meio dos cheques relacionados no quadro à peça 93, p. 5-7, e item 3.3.2. à peça 93, p.7; (iii) R$ 59,95 pertinentes à diferença verificada entre o cheque nº 850041 e o comprovante de despesa, conforme detalhado no item 3.4 à peça 93, p. 7.
Em razão da natureza desses débitos, que difere daquele que motivou as citações originais, relacionado à omissão do dever de prestar contas, determinei a realização de nova citação dos responsáveis para que apresentassem suas alegações de defesa em razão das irregularidades ora caracterizadas. 
Vale dizer que as citações realizadas já consignavam o valor correto do débito de R$ 29.926,30 (sendo R$ 28.100,50 relativos a ausência de documentos fiscais ou recibos aptos a comprovar as despesas realizadas, conforme se verifica do quadro à peça 93, p. 4; R$ 1.765,85 referentes a não comprovação integral das despesas pagas por meio dos cheques relacionados no quadro à peça 93, p. 5-7; e R$ 59,95 pertinentes à diferença verificada entre o cheque nº 850041 e o comprovante de despesa, conforme detalhado no item 3.4 à peça 93, p. 7) , e não o valor de R$ 39.606,44 a que fiz referência em meu Despacho de peça 99.
Os Srs. José Maria Reis e Souza Júnior, Rafael Caldeira Magalhães e Waldir Araújo Cardoso apresentaram defesa. A entidade Argonautas, devidamente citada, permaneceu silente. Os Srs. Antonio Nilton Rodrigues Silva, Carlos Eduardo de Souza Siqueira, Lucivaldo Baia Costa e Marcello Augusto da Costa Aponte, apesar de citados nesta ocasião, também deixaram de apresentar defesa, cabendo o registro de que já apresentaram suas alegações defesas em ocasiões anteriores, cuja análises pela Secex/PA culminaram com proposta de rejeição, nos termos da instrução de peça 95. 
Após analisar a documentação apresentada, bem como aquela constante dos autos, a Secretaria de Controle Externo de Tomada de Contas Especial (SecexTCE) , manifestou-se, em uníssono (peças 146 a 148) , pela existência de débito remanescente no valor original de R$ 29.926,30, o que motivou sua proposta pelo julgamento pela irregularidade das contas dos responsáveis arrolados, sua condenação em débito de forma solidária, bem como aplicação da multa do art. 57 da Lei 8.443/1992. Propôs, ainda, o julgamento das contas do Sr. Luã Gabriel dos Santos pela regularidade.
O referido encaminhamento contou com o apoio do MPTCU, conforme se observa do parecer posto à peça 150.
Feito esse necessário resumo, passo a decidir.
Manifesto minha concordância parcial com os pareceres prévios pelas razões que passo a expor.
Os Srs. José Maria Reis e Souza Júnior, Rafael Caldeira Magalhães e Waldir Araújo Cardoso, em defesas apresentadas respectivamente às peças 144, 134 e 142, alegam, no essencial e de forma comum, que na condição de integrantes do conselho gestor da entidade não poderiam responder de forma solidária, seja porque inexiste previsão nesse sentido tanto no estatuto da referida ONG quanto no Convênio 389/2007, seja em razão de que a solidariedade não se presume, mas resulta de lei ou de vontade das partes, a teor do disposto no art. 265 do Código Civil. Informam que não participaram da celebração do convênio, não praticaram atos de gestão financeira e que a prestação de contas do convênio em foco foi apresentada ao TCU.
A questão relativa à responsabilização dos integrantes do conselho gestor da entidade Argonautas já foi amplamente debatida nestes autos. Ela decorre da responsabilidade pela prestação de contas de recursos de origem pública recebidos pela entidade, nos termos do art. 70, parágrafo único, da CF/1988, e que foi atribuída ao referido conselho pelo art. 8º, inciso IV, de seu estatuto, responsabilidade reforçada pelo disposto no parágrafo primeiro do mesmo artigo (peça 63, p. 7) . 
As normas que atribuem a responsabilidade solidária a membros do conselho gestor encontram assento nos arts. 16, § 2º, da Lei 8.443/1992, 37, caput, c/c o art. 70, parágrafo único, da Constituição da República Federativa do Brasil, 93 do Decreto 200/1967, 66 do Decreto 93.872/1986, 28 da IN STN 1/1997 e a Cláusula Oitava do termo do Convênio 389/2007.
Esclarece o Sr. José Maria Reis e Souza Júnior que, em 7/4/2008, requereu licença do cargo de Gestor de Cooperação Internacional pelo período de um ano, para que pudesse exercer funções de coordenação do projeto objeto do Convênio 389/2007, conforme documento constante da peça 144, p. 5. Prossegue o responsável informando que, nesse período, sua atuação se limitou à coordenação técnica, deixando de atuar como gestor da entidade, razão pela qual, na qualidade de prestador de serviço foi devidamente remunerado pela entidade, nos termos do art. 7º do estatuto da Argonautas (peça 63, p. 6) .
De se mencionar que, ao que tudo indica, o Sr. José Maria afastou-se do cargo de Gestor de Cooperação Internacional pelo período de 7/4/2008 a 6/5/2009, conforme comunicado de licença por ele apresentado (peça 144, p. 5) , com o respectivo reconhecimento cartorial de sua firma. 
Como bem pontuou a unidade instrutiva, não existe comprovante de que tal comunicado tenha sido entregue à entidade Argonautas. Ocorre que, como se observa do Parecer Financeiro 22/2016-G06 (peça 93, p. 8) , elaborado pela Coordenação de Prestação de Contas do MinC, o Sr. José Maria recebeu, de fato, pagamentos mensais que totalizaram R$ 16.520,00 pelos serviços prestados de coordenador de audiovisual, conforme previsão constante das etapas 5.3 e 5.4 do plano de trabalho aprovado. 
Ademais, o mesmo Parecer Financeiro (peça 93, p. 10) , em seu item 3.10, esclareceu que foi apresentado o contrato de prestação de serviço a que se refere o Sr. José Maria e que tais despesas foram regulares, conforme registrado na parte final do item 3.8.5 (peça 93, p. 10) .
Tais constatações, a meu sentir, reforçam o indício de que o Sr. José Maria se afastou do cargo de Gestor de Cooperação Internacional no período de 7/4/2008 a 6/5/2009, não podendo ele ser responsabilizado de forma solidária pelos débitos ocorridos no citado interregno.
Ante o exposto, pugno por que sejam acolhidas as alegações de defesa apresentadas pelo Sr. José Maria Reis e Souza Júnior para que sua responsabilidade seja afastada e suas contas sejam julgadas regulares.
Em sua defesa, alega ainda o Sr. Rafael Caldeira Magalhães que teria ocorrido um afastamento do cargo de Gestor de Assuntos Estratégicos, ocupado na entidade, em razão da necessidade de seguir uma carreira acadêmica e de se dedicar exclusivamente aos trabalhos de finalização de um mestrado.
Tal argumento não merece guarida. O fato de o Sr. Rafael se dedicar a atividades estudantis e de capacitação, além daquelas relacionadas ao cargo ocupado na entidade Argonautas, não afasta a necessidade de observância das responsabilidades inerentes ao cargo citado.
Por sua vez, o Sr. Waldir Araújo Cardoso argui, também, que o relatório de visita técnica elaborado pelo MinC atesta "a execução completa do objeto do contrato, bem como a regularidade das despesas realizadas, tudo em conformidade com o plano de trabalho e roteiro de orientação contábil e fiscal".
O relatório de visita técnica (peça 1, p. 88-114) a que o Sr. Waldir fez referência não representa a última opinião do concedente acerca dos recursos confiados à Argonautas. Uma vez analisados os novos documentos apresentados a título de prestação de contas, o concedente, no Parecer Financeiro 22/2016-G-06 (peça 93, p. 3-13) , entendeu ter ocorrido irregularidades na execução do Convênio 389/2007.
Por essas razões, entendo que as alegações de defesa dos Srs. Rafael Caldeira Magalhães e Waldir Araújo Cardoso devem ser rejeitadas, de sorte que suas contas sejam julgadas irregulares, com suas condenações solidárias em débito e aplicação da penalidade devida.
Os Srs. Antonio Nilton Rodrigues Silva, Carlos Eduardo de Souza Siqueira, Lucivaldo Baia Costa e Marcello Augusto da Costa Aponte, bem como a entidade Argonautas permaneceram silentes com relação ao chamamento para apresentação de defesa atinente às irregularidades que ainda ensejavam o débito remanescente a eles imputado, mesmo devidamente cientes das citações a eles endereçadas, conforme ARs constantes das peças 114, 116-118 e 143.
Em razão do exposto, aplico a estes responsáveis os efeitos da revelia segundo estabelecido pelo art. 12, § 3º, da Lei 8.443/1992.
Os elementos constantes dos autos dão conta da participação decisiva dos dirigentes, dos integrantes do conselho gestor da entidade e da própria Argonautas para a consecução das irregularidades cuja ocorrências geraram o débito ainda remanescente.
Diante do exposto, devem as contas especiais dos referidos responsáveis serem julgadas irregulares, com suas condenações solidárias em débito e aplicação da penalidade devida.
Por fim, com relação ao responsável Luã Gabriel dos Santos, acompanho as conclusões constantes da instrução de mérito inserta na peça 95, p. 5, no sentido de que sua responsabilidade deve ser afastada em razão de que o referido Gestor de Programas e Projetos estava licenciado do seu cargo no conselho diretor, a partir de 4/4/2008, pelo período de um ano, conforme comunicado de licença constante da peça 62, p. 34, com firma reconhecida em cartório.
De se dizer que, a exemplo da análise empreendida com relação à documentação relativa ao Sr. José Maria Reis e Souza Júnior, o Parecer Financeiro 22/2016-G06 (peça 93, p. 8) , elaborado pela Coordenação de Prestação de Contas do MinC, menciona que o Sr. Luã Gabriel dos Santos recebeu, de fato, pagamentos mensais que totalizaram R$ 23.369,10 pelos serviços prestados de coordenador geral do pontão, conforme previsão constante da etapa 5.1 do plano de trabalho aprovado. 
Ademais, o mesmo Parecer Financeiro (peça 93, p. 10) , em seu item 3.10, esclareceu que foi apresentado o contrato de prestação de serviço à Argonautas assinado pelo Sr. Luã Gabriel e que as despesas decorrentes desse acordo foram regulares, conforme registrado na parte final do item 3.8.5 (peça 93, p. 10) .
Em face do exposto, devem as contas especiais do Sr. Luã Gabriel dos Santos serem julgadas regulares.
Com essas considerações, VOTO para que o Tribunal aprove a minuta do acórdão que ora submeto à consideração deste Colegiado.
TCU, Sala das Sessões Ministro Luciano Brandão Alves de Souza, em 11 de junho de 2019.
Ministro VITAL DO RÊGO 
Relator